臺灣嘉義地方法院刑事判決
110年度訴字第456號
公  訴  人  臺灣嘉義地方檢察署檢察官
被      告  何明澧


選任辯護人  曾錦源律師
上列被告因過失致死案件，經檢察官提起公訴（110年度偵字第7
177號），本院判決如下：
    主    文
何明澧犯過失致人於死罪，處有期徒刑玖月。
    犯罪事實
一、何明澧於民國107年6月間開始，任職於嘉義市私立○○老人長
    期照護中心（下稱○○照護中心），擔任照顧服務員一職，主
    要負責協助照顧中心內住民之生活起居事務。林○於103年2
    月19日因患有高血壓、重度慢性腎衰竭等病症而需人悉心照
    顧，為其子林○○送至○○照護中心。何明澧為負責照護林○之
    照顧服務員，何明澧明知林○有前述病症，且亦知其雙腳無
    法行動，自當注意照護，避免林○因上述疾病生頭痛、肌肉
    抽搐、腰痛等情形，引發跌倒、受傷，或因照護不慎導致其
    因雙腳無力跌倒而出血等風險，嗣於110年2月14日10時50分
    前某時許，何明澧將林○自床鋪抱至輪椅並扣上安全扣環後
    ，推至用餐區放上輪椅用之餐桌用餐，後林○因不明原因發
    生嘔吐情形，何明澧即取走餐桌後為其清潔，何明澧本應注
    意林○有上揭嘔吐之情事，並注意上開照顧林○所應注意之事
    項，以避免林○自輪椅上跌落受傷等風險，而依當時情形，
    並無不能注意之情事，然其未注意，逕自離開至他處照顧其
    他住民，使林○於110年2月14日10時50分許自輪椅上跌落，
    致受有頭部外傷併頭皮裂傷、腦震盪及創傷後癲癇症等傷害
    ，雖經送醫救治，林○仍因重積性癲癇、慢性腎衰竭併代謝
    性酸中毒、肺炎及敗血性休克，至同年月16日2時15分許死
    亡。
二、案經林○○告訴暨臺灣嘉義地方檢察署檢察官相驗後簽分偵辦
    。
　　理    由
一、本判決以下其他認定事實所引用之被告以外之人於審判外之
    言詞或書面陳述等供述證據，因當事人均對證據能力方面表
    示同意作為證據（本院卷第90頁），而本院審酌各該證據作
    成時之情況，核無違法不當或證明力明顯過低之瑕疵，亦認
    以之作為證據應屬適當，是依刑事訴訟法第159條之5第1項
    之規定，認均有證據能力。又其他資以認定被告犯罪事實之
    非供述證據，亦查無違反法定程序取得之情形，依刑事訴訟
    法第158條之4反面規定，亦具證據能力。
二、認定犯罪事實所憑之證據及理由：
（一）訊據被告何明澧固坦認由其在○○照護中心擔任照顧服務員
      ，並負責照顧被害人林○，且知悉被害人雙腳無力，並案
      發前有嘔吐之情形，後其確有離開案發現場照顧其餘住民
      ，而被害人即發生意外最終死亡等節，惟矢口否認有何未
      盡注意義務之過失，而致被害人死亡之結果等語，辯稱：
      伊有12位住民要照顧，當天伊是離開去照顧其他住民，伊
      不清楚被害人為何會跌落地上，然伊之照顧行為沒有任何
      過失等語。辯護人則辯護稱：被告實無可能分分秒秒盯著
      其所負責之所有住民，案發現場輪椅未傾覆，然安全扣環
      卻解開，應係被害人自行解開所致，實與被告之行為無因
      果關係，是被告並無應注意，能注意而未注意之過失，請
      予被告無罪之諭知等語。
（二）被告為○○照護中心之照顧服務員，平日負責照護2間房間
      約12位住民之生活起居，而被害人於103年2月19日入住○○
      照護中心，患有高血壓、重度慢性腎衰竭等病症，且雙腳
      無力而需乘坐輪椅行動，並於本案發生前後該段期間均由
      被告負責照護被害人。於110年2月14日10時50分前，被告
      至被害人床位抱被害人下床後將安全扣環扣上，即推被害
      人至用餐區進食，後被告留下被害人在用餐區離開至其他
      床位照護其餘住民，嗣於該日10時50分，被告聽聞證人即
      照顧服務員安妮大叫前來查看，發現被害人自輪椅上跌落
      出血，經送醫診斷受有頭部外傷併頭皮裂傷、腦震盪及創
      傷後癲癇症之傷害，復於同年月16日2時15分許因重積性
      癲癇、慢性腎衰竭併代謝性酸中毒、肺炎及敗血性休克而
      不治死亡等事實，經證人即告訴人林○○、證人即告訴人之
      子林○○於警詢、偵查及本院指述在卷可佐（相卷第37至43
      頁、第73至75頁、第83頁、第299至301頁、第363頁、第4
      93頁、第505頁；本院卷第57至58頁、第100頁）。另有證
      人即○○照護中心內人員張○○、安妮、張○○、楊○○於警詢、
      偵查中證述附卷可參（相卷第57至59頁、第61至63頁、第
      77至79頁、第495至499頁、第505頁）。並據臺中榮民總
      醫院嘉義分院110年2月17日診斷證明書、急診病歷及急診
      出院病歷摘要、出院病歷摘要、○○照護中心護理紀錄、照
      顧服務員工作時間表、定型化契約書、法務部法醫研究所
      110年3月10日（110）醫鑑字第1101100338號解剖報告書
      暨鑑定報告書、嘉義縣社會局108年3月12日嘉縣社身福字
      第1080017117號函暨所附嘉義縣社會局辦理身心障礙輔具
      補助申請核定通知單、輪椅保固書、補助申請書、仁德醫
      療財團法人陳仁德醫院110年6月1日（110）仁醫字第093
      號函暨所附被害人病歷、天主教中華聖母修女會醫療財團
      法人天主教聖馬爾定醫院110年6月15日（110）惠醫字第0
      00450號函暨所附被害人病歷各1份，及本案現場照片1張
      、輪椅使用情形照片2張、相驗及解剖照片32張存卷可查
      （相卷第21至25頁、第27至29頁、第31至35頁、第111至1
      19頁、第121至128頁、第201頁、第203至211頁、第213至
      219頁、第233頁、第239至256頁、第283至291頁、第341
      至343頁、第345頁、第375至459頁、第465至485頁）。並
      為被告所坦認在卷，是此部分之事實，首堪認定。
（三）被害人於110年2月14日10時50分為證人安妮發現跌落輪椅
      ，且撞到頭部而有流血、嘔吐等情形，經證人張○○、安妮
      、楊○○證述在卷（相卷第59頁、第61至63頁、第497至499
      頁）。被害人死亡後經解剖，認被害人因自輪椅跌落地上
      ，造成頭部外傷併頭皮裂傷、腦震盪及創傷後癲癇症，且
      住院期間續發肺炎及敗血性休克而「意外」死亡，
　　　等情，有法務部法醫研究所鑑定報告書在卷可稽，參以上
      開證人之證述及臺中榮民總醫院嘉義分院之診斷證明書、
      急診病歷，堪認法務部法醫研究所之鑑定結果應屬可採，
      是以被害人確係因跌落輪椅，頭部受傷而造成上開傷勢後
      導致意外死亡。
（四）被告於本院供稱：被害人身體狀況每況愈下，無法行走、
      站立，一定要坐著或躺著，所以在平常照顧被害人的時候
      會特別注意防止被害人跌倒等語（本院卷第96頁）。而案
      發當天早上，被害人曾向○○照護中心人員表示全身有麻及
      疼痛之症狀，此有前開護理紀錄可參（相卷第34頁），另
      證人張○○亦於偵查中證稱：於案發當天7時許幫被害人量
      血壓時，被害人有表示頭痛，且身體有說不出來之不舒服
      ，所以伊於同日8時許交班給證人即護理師楊○○時有告訴
      證人楊○○被害人表示全身疼痛，且也有跟被告說被害人有
      血壓高等情形等語（相卷第495至497頁）。證人楊○○則證
      稱：被害人在本案發生前幾天曾經就有告知其他護理師轉
      達給伊，說被害人身體不舒服、疼痛想要看醫生等語（相
      卷第497頁）。核與被告於警偵中自承：案發當天被害人
      血壓偏高，且有跟伊說頭痛及全身痠痛，並還有說其手痠
      痛無力，所以伊還有餵其進食等語（相卷第51頁、第501
      頁）相符。又被告另於警詢及本院供稱：被害人於案發前
      吃東西有嘔吐情形，伊還有幫其清洗圍兜、餐桌等物等語
      （相卷第51頁；本院卷第102頁），則被告對於被害人平
      常身體狀況及案發當天身體有較平日更為不適之情形，實
      難諉為不知。
（五）被告為照顧服務員，除受有專業之訓練外亦具有照護知識
      及經驗，在知悉被害人年約90歲，患有多數疾病，也無法
      行走、站立，要特別注意避免其跌倒受傷、出血等狀況，
      且更明確聽聞而知道被害人於案發前身體狀況相較於平常
      有更不佳之情形，所產生危險認識之能力自較一般常人為
      高，即應具以較高之注意義務避免被害人有任何意外之發
      生。又被害人用餐時，會穿著圍兜及放上餐桌，安全扣環
      會扣在餐桌下方之被害人腰部，此有告訴人提出被害人穿
      有圍兜、放有餐桌之照片2張附卷可參（本院卷第105頁）
      。案發當天，被害人雖有坐上輪椅並扣安全扣環後為被告
      推至用餐區用餐，並在輪椅上放上專用之餐桌，然被害人
      因當天偶發嘔吐情形，被告隨即將餐桌放至附近，並為被
      害人清洗其身著之圍兜及餐桌等處，此經被告陳述在卷（
      本院卷第102頁）。惟被告離開現場後，被害人即發生跌
      倒意外事故，且為發現時，安全扣環未扣、輪椅亦未倒，
      則在上開嘔吐情況發生，應與平常未有此揭偶發狀況之照
      顧較突然、緊急，被告為清潔動作時，或因為清潔被害人
      之餐桌、圍兜等身上物品過程中，有解開或鬆開安全扣環
      以利完整清潔，而於離開前未再次確認等情形，又或被告
      所繫之安全扣環尚不足以保障被害人之安全，而未再施加
      其他防止被害人發生危害之措施，致被害人仍於當日10時
      50分許自輪椅跌落受傷後於同年月16日2時15分許死亡，
      顯見被告確有過失甚明。
（六）按所謂相當因果關係，係指依經驗法則，綜合行為當時所
      存在之一切事實，為客觀之事後審查，認為在一般情形下
      ，有此環境、有此行為之同一條件，均可發生同一之結果
      者，則該條件即為發生結果之相當條件，行為與結果即有
      相當之因果關係。反之，若在一般情形下，有此同一條件
      存在，而依客觀之審查，認為不必皆發生此結果者，則該
      條件與結果不相當，不過為偶然之事實而已，其行為與結
      果間即無相當因果關係。查被告應注意避免照顧疏失，以
      防止被害人發生生命或身體上之危險，是被告之疏失導致
      被害人死亡之結果，二者間自有相當因果關係。
（七）被告及辯護人雖以前詞置辯，惟查：
　　1.被告於警詢陳稱：當天是伊推被害人至用餐區，後來不知
      道是誰推到復健區去曬太陽等語（相卷第51頁、第229頁
      ）。再於偵查中改稱：是伊把被害人推去復健區的等語（
      相卷第503頁）。又於本院供稱：伊把被害人推至用餐區
      ，伊就離開，後聽到證人安妮大叫，看到被害人倒地，而
      被害人的位置從沒移動過等語（本院卷第46至47頁）。另
      被告於警詢陳稱係伊抱被害人下床的等語（相卷第51頁）
      ，卻於偵查中改稱：當天係晚班小姐抱被害人下床至餐廳
      的等語（相卷第503頁）。後於本院復稱係伊本人抱被害
      人下床等語（本院卷第46頁）。且被告對於當天被害人餐
      桌之食物何時收走等節，曾於本院先稱不知道是何人收走
      ，去看的時候已經不在了（本院卷第47頁），後又改稱因
      為被害人飲食過程中有嘔吐，所以伊有幫被害人清潔並收
      拾桌子等語（本院卷第102頁）。是被告對於由何人抱被
      害人下床，由何人推輪椅，被害人輪椅位置是否有移動，
      及被害人之餐桌、食物等如何收拾等節，均前後所述不一
      ，則被告所述實有避重就輕之嫌疑。
　　2.雖被告或證人張○○、楊○○均曾提及被害人手有在做復健或
      手部可自行活動等語（相卷第495頁、第499頁；本院卷第
      96頁），然被害人經常表達不要繫安全扣環，且對安全扣
      環鬆緊度很敏感，卻從未曾自行解開安全扣環等節，亦經
      被告於本院陳述明確（本院卷第46頁、第96至97頁），核
      與告訴人於本院表示被害人之手部無力量可以打開安全扣
      環等語（本院卷第100頁）相符。是若被害人手部有足夠
      力氣得以解開安全扣環，且亦經常表示不願使用安全扣環
      ，應不致未曾發生被害人自行解開之情形，是實難以被告
      及證人所述而逕認被害人有能力將安全扣環解開，且被害
      人於當日案發前曾向被告表示手部有痠痛無力等情形，自
      更難認被害人於手部不舒適之情況下得以自行解開。況若
      被害人有足夠能力解開安全扣環，則表示此安全扣環已不
      足以保障被害人安全，在被害人屢稱不願使用安全扣環，
      且當日亦多次明確表示其身體不適，甚有嘔吐之情形下，
      被告更應注意以其餘加強方式照顧被害人以避免被害人發
      生解開安全扣環後跌倒等危險，是此辯解自難憑採。
　　3.○○照護中心1個照顧服務員要負責2間房間，12位以內之住
      民，而○○照護中心共有10個房間，故同一時段要有5位照
      顧服務員負責，且政府人員到場稽查時，未曾聽聞有人數
      比例不符之情形等節，經被告於本院陳述在卷（本院卷第
      92至93頁），並有嘉義市政府110年3月8日府社行字第110
      5005135號函中敘明○○照護中心於110年2月份之實際收容4
      2人、照顧服務員13人，依規定符人力配置比可查（相卷
      第221頁），是○○照護中心既符合法定比例，則被告看顧
      之人數顯然尚在可以負荷之範圍內，並無因特別處理其他
      住民而無法顧及全部負責住民之情形，自無從以此工作負
      擔而解免應盡之注意義務。
（八）綜上所述，被告所辯及辯護人所為之辯護，均不足採，本
      件事證已臻明確，被告所為過失致人於死之犯行，洵堪認
      定，應依法論科。
三、論罪科刑：　　
（一）核被告所為，係犯刑法第276條之過失致人於死罪。
（二）爰審酌被告擔任○○照護中心之照顧服務員，應本其受訓所
      得之專業知識及職能，謹慎、細心照料不能自理生活之住
      民，避免意外事故發生，竟在明知被害人患有多數疾病且
      雙腳無力，並案發當日已有表示身體不適，而應更加注意
      避免其跌倒、受傷或出血等，此揭會對被害人之生命或身
      體產生危害之高度風險可能情形，仍疏未注意，致被害人
      受有死亡之結果，被告之過失行為顯有不當。並審酌被告
      迄今尚未與被害人家屬和解，而使被害人家屬在痛失親人
      外此不可逆之結果下，獲取部分補償；暨兼衡被告於本院
      自陳之智識程度、職業，家庭經濟狀況，及本案過失之情
      節等一切情狀，量處如主文所示之刑。 
據上論斷，依刑事訴訟法第299條第1項前段，刑法第276條，刑
法施行法第1條之1第1項，判決如主文。
本案經檢察官李昕諭提起公訴，檢察官葉美菁到庭執行職務
中　　華　　民　　國　　110 　年　　11　　月　　26　　日
                  刑事第三庭  審判長法　官　吳育霖
　　　　　　　　　                  法  官  張佐榕
　　　　　　　　　                  法  官  方宣恩
以上正本證明與原本無異。
如不服本判決應於收受判決後20日內向本院提出上訴書狀，並應敘述具體理由；其未敘述上訴理由者，應於上訴期間屆滿後20日內向本院補提理由書（均須按他造當事人之人數附繕本）「切勿逕送上級法院」。告訴人或被害人如對於本判決不服者，應具備理由請求檢察官上訴，其上訴期間之計算係以檢察官收受判決正本之日期為準。　　　　　　　　　　　　　　　　　　
中　　華　　民　　國　　110 　年　　11　　月　　26　　日
　　　　　　　　　                  書記官  藍盡忠
附錄本案論罪科刑法條全文：
刑法第276條
因過失致人於死者，處5年以下有期徒刑、拘役或50萬元以下罰
金。